臺灣桃園地方法院刑事判決　　　　　　　 94年度訴字第545號
公　訴　人　臺灣桃園地方法院檢察署檢察官
被　　　告　甲○○　男　25歲.
選任辯護人　李國煒律師
被　　　告　丙○○　男　26歲.
上列被告等因重利案件，經檢察官提起公訴（94年度偵字第720
號），本院判決如下：
    主  文
甲○○共同乘他人輕率貸以金錢，而取得與原本顯不相當之重利
，處有期徒刑伍月，如易科罰金，以佰元折算壹日。扣案如附
表所示之物均沒收。
丙○○共同乘他人輕率貸以金錢，而取得與原本顯不相當之重利
，處有期徒刑月，如易科罰金，以佰元折算壹日，緩刑年
。扣案如附表所示之物均沒收。
    事  實
一、甲○○前於民國（下同）90年間因犯重利、毀損、恐嚇等罪
    ，經本院判處應執行有期徒刑8 月，緩刑4 年，於90年6 月
    24日確定，詎於緩刑期內仍不知悔改，於93年6 月趁任職於
    「匯豐企業社」為客戶承辦金融業務之機會，自行印製「張
    代書0000000000、缺錢嗎」廣告字樣名片，欲趁機以個人名
    義招攬需款週轉之人，並收取與原本顯不相當之重利。93年
    11 、12 月間，乙○○之友人即真實姓名年籍不詳綽號「工
    頭」成年男子向其佯稱所經營「地下錢莊」疑遭內部員工作
    假帳，請求乙○○代為調查內幕，乙○○不察即允諾之，「
    工頭」男子並將印製有「張代書　0000000000、缺錢嗎」之
    名片一張交與乙○○，囑託乙○○以自己名義向所經營「地
    下錢莊」借貸金錢，並向乙○○騙稱所借貸之金錢會開票由
    其清償之，乙○○於未深慮或查證之輕率情形下，即於93年
    12月3 日上午，撥打前開名片上所印製之「0000000000」號
    行動電話，由自稱「張代書」之甲○○接聽，乙○○在電話
    即向甲○○商討借款新臺幣（下同）10萬元事宜，經雙方於
    電話中初步約定後，遂於同日上午10時許，甲○○即與知情
    且有犯意聯絡之丙○○二人，由丙○○開車搭載甲○○至桃
    園縣桃園市○○路○ 段玉山銀行前與乙○○見面，再由甲○○與乙○○議價後貸以10萬元，約定每10日為1 期，每期利
    息2萬 元，即以月息60分計算之與原本顯不相當之重利，約
    定任1 期利息未經清償，即應返還30萬元，並預扣第1 期利
    息2 萬元，甲○○當場即實際交付8 萬元予乙○○，並出示
    借款契約書及押當車輛借用切結書各1 紙供乙○○填載，且
    要求乙○○簽發面額10萬、30萬元之本票各1 紙，作為上開
    借款之擔保。乙○○於取得該8 萬元款項即交予「工頭」男
    子收執，惟於第一期借貸之10日期間屆滿前，「工頭」男子
    即避不見面，亦未依約交付金錢予乙○○用以清償前開向甲○○所借貸之金錢，乙○○始覺已遭「工頭」男子詐騙，又
    恐甲○○向之追償借款，且為追查「工頭」男子之下落，遂
    於93年12月13日打電話向甲○○佯稱欲還款，並約定於同日
    下午4 時50分，在臺北縣新莊市○○路與八德路交岔路口處
    還款，同時報警處理而當場查獲前來取款之甲○○、丙○○
    二人，並在丙○○隨身所攜帶之皮包內查得前開甲○○所有
    之乙○○所簽立借款契約書、押當車輛借用切結書各1 紙、
    本票2 紙及刊載「張代書0000000000、缺錢嗎」廣告字樣之
    名片1 盒。
二、案經乙○○訴由臺北縣政府警察局新莊分局報請臺灣桃園地
    方法院檢察署檢察官偵查起訴。
    理  由
一、訊之被告甲○○固坦承於93年12月3 日上午10時許，在桃園
    縣桃園縣三民路3 段玉山銀行前，借款10萬元予證人即告訴
    人乙○○，並要求證人乙○○簽下借據契約書、押當車輛借
    款切結書、面額10萬元本票、面額30萬元本票各1 紙等事實
    ，惟矢口否認有何重利之犯行，辯稱：伊係將借款10萬元交
    予證人乙○○，並約定月息2 分，即借10萬元每月利息2 千
    元，並無收取重利之情形云云；訊之被告丙○○亦矢口否認
    有何上開重利犯行，辯稱：因為甲○○於93年12月3 日出國
    ，伊就於當日向甲○○借車，才會順便陪甲○○到玉山銀行
    借錢給乙○○；另外被查獲當時伊是去找被告甲○○看車，
    才會一起到現場云云。經查：
  (一)關於本件借貸之緣起，證人乙○○於警詢、偵查及審理中時
    均一致證稱：有1 名經常找伊洗頭髮的男性客人綽號「工頭
    」，伊僅知該「工頭」的行動電話號碼是0000000000，其餘
    真實姓名年籍不清楚，於93年12月3 上午，「工頭」自稱是
    錢莊老闆為了查帳需要伊幫忙到地下錢莊借錢，查看是否員
    工有吃錢的情形，伊答應幫忙，但「工頭」說伊銀行戶頭內
    如果有錢存著，地下錢莊不會借錢給伊，要伊將錢提領出來
    ，伊就將銀行內的10萬元提領出來，「工頭」就說伊帶錢回
    家會被家人發現，要將錢放在「工頭」那裡，「工頭」再交
    給伊面額18萬元支票1 張，就叫伊到地下錢莊借錢，伊即依
    照「工頭」所交付廣告名片上的電話號碼0000000000號，撥
    打給地下錢莊，而地下錢莊就約伊到桃園市○○路○ 段玉山
    銀行前見面，談成後就要求伊寫契約書、押當車輛切結書及
    本票2 紙，伊借得8 萬元後即將該8 萬元交給「工頭」，後
    來「工頭」又說要幫伊把放在地下錢莊的證件、本票、機車
    押單拿回來，要伊再提10萬元給「工頭」，到時候「工頭」
    會給伊45萬元並將全部證件資料交還給伊，所以「工頭」又
    開了1 紙面額45萬元的支票給伊，但沒有兌現，伊總共交給
    「工頭」28萬元等語（偵查卷第20頁附93年12月13日警詢筆
    錄、第57頁之94年1 月24日訊問筆錄；本院卷第33頁之94年
    5 月30日審判筆錄），並提出面額分別為18萬8 千5 百元、
    45 萬 元之支票各1 紙（偵查卷第35頁），資為佐證。再核
    對卷附被告甲○○所使用之0000000000號行動電話通聯紀錄
    （本院卷第55頁），於93年12月1 日確有「工頭」所使用之
    0000000000號行動電話撥打給被告甲○○之情形，是證人乙○○證述係受「工頭」所託，向地下錢莊借款以查驗員工是
    否有吃錢情形，其因此而向被告甲○○、丙○○借款，並前
    後交付28萬元給「工頭」等情節，應非虛構而堪採信。是以
    證人乙○○上開借款原由觀察，其受「工頭」委託未經深思
    就率然向被告等人借貸，確有處事忽略，不加慎重考慮即作
    決定之輕率情形。
  (二)再93年12月3 日上午，證人乙○○撥打0000000000號行動電
    話與自稱「張代書」之甲○○聯絡借款10萬元事宜，經約定
    後，於同日上午10時許，遂由被告丙○○開車搭載被告甲○○至桃園縣桃園市○○路○ 段玉山銀行前與證人乙○○見面
    ，再由被告甲○○與證人乙○○議價後貸以10萬元，約定每
    10日為1 期，每期利息2 萬元，並約定任1 期利息未經清償
    ，即應返還30萬元，並預扣第1 期利息2 萬元，實際交付8
    萬元予證人乙○○，並出示借款契約書及押當車輛借用切結
    書各1 紙供證人乙○○填載，且要求證人乙○○簽發面額10
    萬、30萬元之本票各1 紙，作為上開借款之擔保等情，迭據
    證人乙○○於警詢、偵查及審理中證述明確（偵查卷第22頁
    附93年12月13日警詢筆錄、第98頁之94年1 月24日訊問筆錄
    ；本院卷第31頁之94年5 月30日審判筆錄），並有上開借款
    契約書、押當車輛借用切結書、面額30萬元本票、面額10萬
    元本票各1 紙在卷可資佐證（偵查卷第30、31、32、33頁）
    。雖然被告甲○○一再辯稱：伊確有交付10萬元現金予證人
    乙○○，且約定月息2 分，即借10萬元每月利息2 千元，並
    沒如證人乙○○所述之收取重利情形云云。惟查，觀察上開
    借款契約書、押當車輛借用切結書及本票所載之簽立日期均
    為92年12月3 日，而非實際借款之93年12月3 日，即上開契
    約書、切結書及本票之簽署即與正當借貸情形不符，雖然被
    告甲○○對此辯稱，上開契約書等件均是證人乙○○所簽署
    ，伊當時沒有仔細看云云，然而被告甲○○平日即從事仲介
    貸款業務，業據被告甲○○於審理中陳明，則關於契約書之
    簽署應屬其專業知識，豈有對該借款之憑據不加仔細研究之
    理？是被告甲○○上開所辯，益證本件借貸非屬正當。再依
    卷附借款契約書上雖記載借款人即證人乙○○實收10萬元，
    及被告亦一再辯稱實付10萬元，沒有預扣2 萬元利息云云，
    然證人乙○○一再證稱利息是先扣，只有實拿8 萬元等語，
    且本院衡量我國民間一般借貸習慣，借款人無不預扣第一期
    約定之利息以確保此部分利息之清償，且此因為民法所禁止
    ，借貸雙方亦不可能明白以書面約定或記載之，認證人乙○○稱就是只有拿到8 萬元，有預扣利息2 萬元，契約怎麼寫
    的沒注意就簽一節，較可採信。再該契約書、切結書記載本
    件借款期間自92年12月3 日至93年12月3 日，果爾本件確以
    月息2 分計算利息，則依被告甲○○所稱每月利息2 千元，
    計算12月之借款期間，則本金暨利息合計至多12萬4 千元，
    何以被告甲○○要求證人乙○○簽發總計面額40萬元之本票
    ，是被告甲○○上開所辯與前開客觀證據所呈現之事實不符
    ，顯然是事後卸責之詞，不足採信。反觀證人乙○○上開關
    於借款及計息之證述，均與簽立契約書、切結書、本票等情
    事相符，且證人乙○○於本院庭訊時亦陳稱報警不是要告被
    告甲○○，是要找「工頭」還我錢，因為「工頭」說他是被
    告甲○○的老闆，所以才報警等語（見本院94年5 月30日審
    判筆錄第18頁），是證人亦即本案之被害人乙○○並無對被
    告二人追究刑責之意，衡情自不可能一再於警訊、偵查及本
    院審理時一再設詞攀誣被告，反觀被告甲○○所辯有諸多不
    合情理矛盾之處，本院認證人乙○○於審理時所證各節，應
    屬真實而堪採信。
  (三)被告丙○○雖以向被告甲○○借車、找被告甲○○看車，才
    會在現場云云置辯，惟查：
  1.證人乙○○於偵查中證稱：93年12月3 日上午10時許，伊依
    照被告甲○○之約，到玉山銀行見面時，有看到被告丙○○
    駕駛小客車搭載被告甲○○在路旁等候，被告甲○○叫伊上
    車後，被告2 人就載伊到桃園市的華南銀行先刷簿子，看存
    摺內有無存錢，經證實伊的戶頭內沒有錢後，才在車內由被
    告甲○○將錢交給伊，並由被告甲○○將借據、押單等文件
    交給伊簽寫等語（偵查卷第98頁之94年1 月24日訊問筆錄；
    本院卷第38頁之94年5 月30審判筆錄）。而被告丙○○對於
    93年12月3 日借款給證人乙○○時，伊始終在場之事實，於
    警詢、偵查及審理中均加以承認，顯然被告丙○○對於本案
    借貸情節涉入甚深，其辯稱係向被告甲○○借車才會在場云
    云，是否屬實，即有懷疑。
  2.再證人乙○○於警詢中證稱：伊與被告甲○○約在新莊市○○路與八德街口交付借款時，是被告甲○○開車前來問伊是
    否準備好錢，伊說要看本票，被告甲○○就打電話給被告丙○○，叫被告丙○○把本票等物件拿來，被告丙○○就從旁
    邊走出來將本票及借據等拿出來等語（偵查卷第23頁附93年
    12月13日警詢筆錄）。而被告丙○○於警詢中供稱：被查獲
    當時，伊手上拿著1 只信封袋，內有證人乙○○的借款契約
    書、押當車輛借款切結書及面額為10萬、30萬之本票各1 張
    （偵查卷第16頁附93年12月13日警詢筆錄），並有93年12月
    13日在臺北縣新莊市○○路與八德街口執行扣押之扣押筆錄
    1 份在卷可參（偵查卷第26頁）。即被告丙○○當時確實負
    責在旁等候被告甲○○與證人乙○○處理完返還借款事宜後
    ，始將內有契約書、切結書、本票等件之信封袋持交予證人
    乙○○甚明。更何況，本案遭查獲時，自被告丙○○身上皮
    包內發現有上開被告甲○○印製之借錢廣告名片1 盒（偵查
    卷第16頁附93年12月13日警詢筆錄），衡情，持有他人所給
    之名片，以1 張為常情，而被告丙○○竟持有1 盒被告甲○○之名片，則被告丙○○與被告甲○○共同經地下錢莊而隨
    身攜帶上開廣告名片，至為明顯，是其辯稱係為借車才會在
    場云云，與事實不符，不足採信。
  3.據上，由被告丙○○2 次在場情形觀察，其確實知情且已參
    與本件重利之犯行，其上開所辯，均屬事後卸責之詞，不能
    採信。
  (四)綜上所述，證人乙○○之指訴，應屬實在而堪採信，被告2
    人上開所辯，乃避重就輕之詞，均無足採信，本件事證明確
    ，被告2人之犯行堪以認定，應依法論罪科刑。
二、核被告甲○○、丙○○所為，均係犯刑法第344 條重利罪。
    檢察官以被告甲○○任職「匯豐金融理財公司」（按應係匯
    豐企業社），係從事仲介金錢貸放業務，認被告2 人係藉其
    重利犯行獲取具相當持續性之生活費用，及確有以反覆實施
    犯罪獲取持續一段期間生活費用之意圖及行為，而認被告2
    人所為係犯刑法第345 條常業重利罪云云。惟按刑法上所謂
    常業犯，指反覆以同種類行為為目的社會活動之職業性犯罪
    而言，至於犯罪所得之多寡，是否恃此犯罪為唯一之謀生職
    業，則非所問，縱令兼有其他職業，仍無礙於該常業犯罪之
    成立（最高法院85年台上字第510 號判例可資參照），查被
    告甲○○雖於犯罪時受僱於匯豐企業社，有員工職務證明書
    1 紙在卷可憑（偵查卷第66頁），然並無證據證明被告甲○○於任職期間有持續反覆從事重利之犯罪行為且賴以為生，
    再本案查獲之重利僅有1 次，且依卷內資料，亦難認定被告
    2 人之重利犯行確屬反覆以同種類行為為目的之社會活動，
    且被告甲○○於本院庭訊時亦一再辯稱此次借貸與乙○○之
    金錢係自己所有與公司無關，並提出借貸當日其有自所有之
    玉山銀行提款50000 元之存摺影本一份為憑，認被告甲○○
    所辯本次是私下個人借款，任職匯豐企業社期間只有借款這
    一次，並非以之為業一節，尚可採信，故檢察官認被告2 人
    涉犯常業重利罪嫌容有誤會，惟除此部分以外，本院所認定
    之事實與起訴事實相同，爰依法變更起訴法條。又被告2 人
    具有犯意聯絡及行為分擔，為共同正犯。爰審酌被告2 人犯
    罪之動機、目的、手段，犯罪所生之危害，犯罪後之態度等
    一切情狀，分別量處如主文所示之刑，並均諭知易科罰金之
    折算標準。末查，被告丙○○未曾受有期徒刑以上刑之宣告
    ，有臺灣高等法院被告前案紀錄表在卷可按，其因一時貪慾
    圖便，短於思慮，致觸犯本案犯行，其經此次起訴審判後，
    當能知所警惕，信無再犯之虞，本院認為前開對其宣告之刑
    ，以暫不執行為適當，爰宣告緩刑3 年，以啟自新。扣案如
    附所示之借款契約書1 張、押當車輛借用切結書1 張、本票
    2 紙、名片1 盒，認為被告甲○○所有，且因犯罪所得或供
    、預備供犯罪所用之物，應分別依刑法第38條第1 項第2 、
    3 款規定宣告沒收。
據上論斷，應依刑事訴訟法第299 條第1 項前段、第300 條，刑
法第28條、第344 條、第41條第1 項前段、第74條第1 款、第38
條第1 項第2 款、第3 款，罰金罰鍰提高標準條例第1 條前段、
第2 條，判決如主文。
本案經檢察官陳志全到庭執行職務。
中　　華　　民　　國　　94　　年　　6 　　月　　24　　日
                  刑事第七庭  審判長法  官  孫惠琳
                                    法  官  林惠霞
                                    法　官　劉為丕
上正本證明與原本無異。
如不服本判決，應於判決送達後10日內向本院提出上訴狀（應附
繕本），上訴於臺灣高等法院。
                                    書記官  方秀貞
中　　華　　民　　國　　94　　年　　7 　　月　　1 　　日
附錄本案論罪科刑法條：
中華民國刑法第344條
(重利罪)
乘他人急迫、輕率或無經驗貸以金錢或其他物品，而取得與原本顯不相當
之重利者，處一年以下有期徒刑、拘役或科或併科一千元以下罰金。
附表：
一、乙○○所簽之借款契約書壹紙。
二、乙○○所簽之押當車輛借用切結書壹紙。
三、乙○○為發票人、發票日：92年12月3 日、面額參拾萬元本
    票壹紙。
四、乙○○為發票人、發票日：92年12月3 日、面額拾萬元本票
    壹紙。
五、名片壹盒。
